【裁判字號】    99,聲再更,1
【裁判日期】    990512
【裁判案由】    詐欺
【裁判全文】
臺灣高等法院臺南分院刑事裁定         99年度聲再更字第1號
再審聲請人  甲○
即受判決人
上列聲請人因詐欺案件，對於最高法院98年度台上字第6927號中
華民國98年11月19日第三審確定判決，及本院97年度重上更（二
）字第94號中華民國98年8月11日第二審確定判決（起訴案號：
臺灣臺南地方法院檢察署89年度偵字第6509號、10037號，移送
併辦案號：89年度偵字第8304號），聲請再審，本院裁定後，經
最高法院發回更審，本院裁定如下：
    主    文
再審之聲請駁回。
    理    由
一、聲請再審意旨略以：(一)、按使用人頭支票者，並非僅有以該
    支票供作詐財手段乙途，如於詐欺取財既遂後，以支票清償
    債務，彼此間既無另有意思表示，則該支票屆期未獲兌現，
    亦無法獲得免除債務之不法利益，尚與以詐術得利、詐欺取
    財之構成要件有間。換言之，販賣人頭支票者，須已將該人
    頭支票交由「知情」並「具有共同意圖為自己不法所有之犯
    意聯絡」之買受人，持向被害人著手實施詐財之犯罪構成要
    件事實之人，始成立共同詐欺取財罪或常業詐欺罪，如買受
    支票之人，係於其向他人取得財物後，方持所購之人頭支票
    向他人清償積欠之債務，即無法獲得免除債務之不法利益，
    即難論以詐術得財產上不法利益罪或詐欺取財罪，則此時販
    賣人頭支票者，即亦不成立上開罪名。又依現行刑事訴訟法
    之規定，自應由檢察官就行為人究係販賣何支票供買受人持
    以「對何人施詐」、「詐取何項財物」之具體犯罪構成要件
    事實，負舉證責任，惟本件檢察官於起訴時，就上開構成要
    件，並未具體認定，僅泛稱販賣予「不特定人」已有未洽，
    第一審法院又未依法律規定審理，致造成冤獄。(二)、原確定
    判決所認定張家福等人所涉詐欺案，原經台灣台南地方法院
    89年度訴字第1454號依詐欺罪判刑，經張家福等人提起上訴
    ，業經鈞院以93年度上更(一)字第311號刑事判決，改判無
    罪確定在案，則本案所憑之上開判決既已經確定裁判變更，
    本案自合於刑事訴訟法第420條第1項第4款之規定，得聲請
    再審之要件。(三)、原確定判決認定受判決人甲○於取得空白
    支票簿後，陸續交付「五千」、「益仔」、「章仔」等不詳
    姓名之人販售供他人使用。而上開人等於原審審理期間，因
    覓人無著，無法傳喚到庭為受判決人作證，如今受判決人己
    覓得「益仔」等人，係屬有利於被告之新證據，且可證明受
    判決人並未交付空白支票予伊等人對外販賣，可使受判決人
    獲得有利之判決。自合於刑事訴訟法第420絛第1項第6款再
    審之規定云云。
二、按聲請再審，由判決之原審法院管轄；法院認為聲請再審之
    程序違背規定者，應以裁定駁回之，刑事訴訟法第426條第1
    項、第433條分別定有明文。復按再審程序係就確定判決事
    實錯誤所設之救濟方法，除有刑事訴訟法第426條第3項前段
    所定情形外，應由判決之原審法院管轄。又上級審法院以上
    訴不合法，從程序上判決駁回上訴者，聲請再審之對象為原
    法院之判決，並非上級審法院之程序判決，該再審案件，仍
    應由原判決之法院管轄（最高法院93年度台聲字第2號裁定
    意旨參照）。
三、查本件受判決人因常業詐欺案件，經本院以97年度上更（二
    ）字第94號判決判處有期徒刑5年10月，經受判決人上訴至
    最高法院，最高法院以受判決人上訴違背法律上之程式，於
    98年11月19日以98年度臺上字第6927號判決駁回上訴確定在
    案，有上開判決影本及被告前案紀錄表附卷可稽。本件聲請
    意旨就最高法院98年度臺上字第6927號確定判決作為本件再
    審聲請之對象，固由本院管轄，惟揆諸前揭說明，本件最高
    法院確定判決係屬程序判決，縱經判決確定，仍不得據為聲
    請再審之客體，受判決人就該確定判決聲請再審，自不合再
    審之法定程序，應予駁回。
四、至於受判決人對本院之確定判決部分，其雖以檢察官未具體
    舉證，法院未依法審理；張家福等人業經本院另案改判無罪
    確定在案，以及受判決人已覓得「益仔」等人，認符合再審
    之規定部分，經查：
(一)、按刑事訴訟法第420條第1項第4款所稱「原判決所憑之通常
    法院或特別法院之裁判已經確定裁判變更者」，係指原判決
    憑據通常法院或特別法院之另一裁判，為認定事實之基礎而
    諭知有罪之判決後，其所憑之該一其他裁判，業經確定裁判
    變更者而言。經查本院對受判決人之原確定判決，並非以張
    家福等人之有罪刑事判決為認定被告犯罪事實之基礎，是縱
    然張家福等人經無罪判決確定，亦與上開規定有間，受判決
    人執此而為聲請再審之理由，自無足取。
(二)、又刑事訴訟法第420條第1項第6款所謂「發現確實之新證據
    」，係指該證據於事實審法院判決前已經存在，為法院、當
    事人所不知，不及調查斟酌，至其後始行發見，且就證據本
    身形式上觀察，固不以絕對不須經過調查程序為條件，但必
    須顯然可認為足以動搖原有罪確定判決，而為受判決人無罪
    、免訴、免刑或輕於原判決所認罪名之判決者為限。故受理
    聲請再審之最後事實審法院，應就聲請再審理由之所謂「新
    證據」，是否具備事實審判決前已經存在，為法院、當事人
    所不知，事後方行發見之「嶄新性」，及顯然可認足以動搖
    原有罪確定判決，應為無罪、免訴、免刑或輕於原判決罪名
    之「顯然性」二要件，加以審查，為判斷應否准予開始再審
    之準據。又人證係以證人之證言為證據資料，故以證人為證
    據方法，以其陳述為證明之作用者，除非其於另一訴訟中已
    為證言之陳述，否則不能以其事後所製作記載見聞事實之文
    書，謂其係根據該人證成立於事實審法院判決之前，而認該
    文書為新證據。聲請人以其查知「益仔」之姓名、住所，認
    可以傳訊為而新證據，其既未提出「益仔」於另一訴訟中已
    為證言之陳述，即難合於事後方行發見之「嶄新性」；況受
    判決人業於臺南縣調查站訊問時坦承其詐欺犯行，並有聲請
    人與張家福之通訊監察譯文及多項事證扣案可稽，而「益仔
    」之供述如何，猶須經調查程序而決定取捨，尚非顯然可認
    足以動搖原有罪確定判決而為受判決人有利之判決，亦與「
    顯然性」之要件有所不合，自難認符合前開條款之「發現確
    實之新證據」。
(三)、至於再審意旨另以販賣人頭支票者，須已將該人頭支票交由
    「知情」並「具有共同意圖為自己不法所有之犯意聯絡」之
    買受人，持向被害人著手實施詐財之犯罪構成要件事實之人
    ，始成立共同詐欺取財罪或常業詐欺罪，原確定判決之檢察
    官就行為人究係販賣何支票供買受人持以「對何人施詐」、
    「詐取何項財物」之具體犯罪構成要件事實，未負舉證責任
    ，法院又未依法律規定審理，致造成冤獄，係指摘原確定判
    決採證、認事、用法有所不當，核與刑事訴訟法第420條所
    定為受判決人之利益聲請再審之事由無一相符，受判決人以
    之聲請再審，亦無足取。
五、綜上所析，受判決人所提再審之聲請，或與法定再審事由不
    相符合，或違背再審之程序規定，依法應予駁回。
據上論斷，應依刑事訴訟法第433條、第434條第1項，裁定如主
文。
中    華    民    國    99    年    5     月    12    日
                  刑事第五庭    審判長法  官  楊明章
                                      法  官  蔡美美
                                      法  官  趙文淵
以上正本證明與原本無異。
如不服本裁定，應於收受本裁定後五日內向本院提出抗告狀。
                                      書記官  呂宬樂
中    華    民    國    99    年    5     月    12    日

司法院資訊處製作；財團法人民間司法改革基金會備份。
